【裁判字號】    91,保險,14
【裁判日期】    970731
【裁判案由】    損害賠償
【裁判全文】
臺灣高雄地方法院民事判決              91年度保險字第14號
原      告  兆豐產物保險股份有限公司
法定代理人  庚○○
訴訟代理人  林昇格律師
            林淑娟律師
            黃維倫律師
被      告  丁○○○ ○○○○.
                        g 7.
                        tso.
法定代理人  己○○○○○ ○ .
被      告  甲○○○○○○ ○.
                        lbu.
法定代理人  乙○ ○○○○○○.
訴訟代理人  王國傑律師
            方意欣律師
            王松淵律師
            楊思莉律師
被      告  戊○○○ ○○○○.
法定代理人  丙○○○ ○○○○.
                        1,t.
訴訟代理人  陳長律師
            劉佳渝律師
上列當事人間損害賠償事件，經本院於民國97年7 月3 日言詞辯
論終結，判決如下：
    主      文
原告之訴及假執行之聲請均駁回。
訴訟費用由原告負擔。
    事實及理由
壹、程序事項：
一、原告原先為「中國產物保險股份有限公司」，起訴後變更法
    定代理人及更名為「兆豐產物保險股份有限公司」，並依法
    承受訴訟（本院卷一第211 頁、卷三第23頁），經核與法相
    符，應予准許。
二、被告丁○○○ ○○○○○ ○○○○○○ ○○○○ORATION LTD （以下簡稱SIAM
    .） 經合法通知未於言詞辯論期日到場，核無民事訴訟法第
    386 條所列各款情形，爰依原告之聲請，由其一造辯論而為
    判決。
三、本件之準據法：
  (一)按債權之讓與，對於第三人之效力，依原債權之成立及效力
    所適用之法律，涉外民事法律適用法第7 條定有明文。本件
    被告SIAM. 、被告甲○○○○○○ ○○○○○(AUSTRALIA) PTY LIMITED
    （以下簡稱FURNESS.）與被告戊○○○ ○○○○○○○○○○○○○ ○○○○ （
    以下簡稱SSLC.） 均為外國法人，本件原告本於保險代位權
    、債權讓與行使訴外人即受貨人台灣糖業股份有限公司（以
    下簡稱受貨人台糖公司）對被告之侵權行為損害賠償請求權
    、載貨證券請求權，是本件即為涉外民事法律事件。原告所
    主張之權利義務法律關係係繼受自受貨人台糖公司，依前揭
    說明，其準據法之適用應以受貨人台糖公司與被告間之法律
    關係為據。
  (二)受貨人台糖公司與被告間關於載貨證券之準據法應為我國法
    ：
    1.按「法律行為發生債之關係者，其成立要件及效力，依當
      事人意思定其應適用之法律；當事人意思不明時，同國籍
      者依其本國法，國籍不同者依行為地法，行為地不同者以
      發要約通知地為行為地，如相對人於承諾時不知其發要約
      通知地者，以要約人之住所地視為行為地；前項行為地，
      如兼跨二國以上或不屬於任何國家時，依履行地法。」、
      「載貨證券所載之裝載港或卸貨港為中華民國港口者，其
      載貨證券所生之法律關係依涉外民事法律適用法所定應適
      用法律。但依本法中華民國受貨人或託運人保護較優者，
      應適用本法之規定。」，涉外民事法律適用法第6 條、海
      商法第77條分別定有明文。
    2.本件被告FURNESS.、被告SSLC. 業已遞狀表示不爭執以中
      華民國法律為準據法，被告SIAM. 經合法送達均無遞狀或
      出庭表示意見，本件依照當事人之行為，就載貨證券之法
      律關係堪認係同意以中華民國法律為準據法。
    3.本件受貨人台糖公司為我國之公司，卸貨港為中華民國台
      灣高雄港，債務履行地為我國領土，而涉外民事法律適用
      法第6 條第2 項之行為地本包括履行地、交貨地（柯澤東
      「國際私法」，西元2002年8 月二版第211 頁），從而，
      本件依照涉外民事法律適用法第6 條第2 項亦應以受貨人
      所在地及債務履行地之我國法為準據法。
    4.本件原告雖主張系爭載貨證券之簽發地為「泰國」，則依
      泰國所簽署之一九九三年海事優先權及抵押權公約並未如
      我國海商法第24條第1 項第4 款，賦予因船舶操作直接所
      致陸土或水上財物毀損滅失之人，得對船舶所有人基於侵
      權行為之賠償請求主張優先受償之權，故我國海商法之保
      護較優云云，惟原告此部分主張顯與載貨證券之法律關係
      無涉而不足採，是本件應回歸涉外民事法律適用法第6 條
      而適用本國法。
  (三)受貨人台糖公司與被告間之侵權行為之準據法應為我國法：
    按關於由侵權行為而生之債，依侵權行為地法。但中華民國
    法律不認為侵權行為者，不適用之，涉外民事法律適用法第
    9 條第1 項定有明文。所謂行為地，包括實行行為地及結果
    發生地，最高法院81年度台上字第935 號亦著有裁判意旨可
    資參照。本件依照原告之主張侵權行為之結果地為我國之高
    雄港，是依照上揭說明，受貨人台糖公司與被告關於侵權行
    為之準據法亦應為我國法。
  (四)綜上所述，本件原告係受讓受貨人台糖公司之債權，其準據
    法應以受貨人台糖公司與被告間之法律關係為據，而受貨人
    台糖公司與被告間關於載貨證券及侵權行為之準據法均為我
    國法，是本件原告與被告間之準據法即為我國法。
貳、實體事項：
一、原告起訴主張：
  (一)受貨人台糖公司於民國89年12月間向訴外人即受告知人KERR
    Y FOOD STUFFS CO., LIMITED（以下簡稱受告知人KERRY.）
    訂購粗糖乙批30,000公噸（以下簡稱系爭粗糖）。受告知人
    KERRY.隨即依買賣契約於90年間委由被告SIAM. 在泰國SRIR
    ACHA裝載，惟被告SIAM. 於裝船時竟只裝載29,418.6369 公
    噸。隨後，受告知人KERRY.即將系爭粗糖委由被告FURNESS.
    以被告SSLC. 所有之「Pretty Flourish 」輪船（下稱系爭
    船舶）承運，系爭船舶之船長在明知已有短裝之情形下，仍
    簽發貨物重量30,000公噸之清潔載貨證券。詎料，系爭粗糖
    於運抵高雄港自90年2 月24日至同年3 月9 日止共卸下29,5
    96.51 噸，合計短少403.490 公噸（約短少1.34％），受貨
    人台糖公司受有新臺幣（下同）3,642,471 元之損害，原告
    為系爭粗糖之保險人，業已依約理賠受貨人台糖公司，並受
    讓受貨人台糖公司就本件貨物損害之一切請求權，自得依保
    險代位或債權讓與之法律關係，行使受貨人台糖公司對被告
    之權利。
  (二)被告之責任：
    1.被告SIAM. 之責任：
      本件受告知人KERRY.為託運人，被告SIAM. 係負責系爭粗
      糖之裝載，明知系爭粗糖應係30,000公噸，惟竟只裝載29
      ,418.6369 公噸，其使用人或受僱人就系爭貨損具有故意
      或過失，被告SIAM. 自應依民法第184 條、第188 條之規
      定負損害賠償責任。
    2.被告FURNESS.之責任：
      受告知人KERRY.於90年2 月間與被告FURNESS.簽立「糖品
      傭船契約」（下稱系爭糖品傭船契約），委託被告FURNES
      S.以被告SSLC. 所有之系爭船舶運送系爭粗糖，足見被告
      FURNESS.與被告SSLC. 存在有「定期傭船契約」。而依「
      定期傭船契約」之性質，其船長、海員等人均為定期傭船
      人即被告FURNESS.所指揮。今系爭船舶之船長在明知系爭
      粗糖已有短裝之情形下，仍簽發系爭粗糖重量30,000公噸
      之載貨證卷，並註明「CLEAN ON BOARD」，則依載貨證券
      之規定（海商法第5 條準用民法第627 條、海商法第74條
      第1 項），被告FURNESS.就此短少之貨物對善意之載貨證
      券持有人即受貨人台糖公司應負載貨證券之文義責任。再
      者，系爭船舶之船長竟於已知有短裝之情事下，仍係簽發
      清潔之載貨證券，而致受貨人台糖公司受有損害，則系爭
      船舶之船長於此顯有過失，被告FURNESS.依民法第184 條
      、188 條之規定就系爭貨損需負侵權行為之損害賠償之責
      。
    3.被告SSLC.之責任：
      系爭載貨證券係由訴外人SATA SHIPPING LIMITED （以下
      簡稱SATA.） 代理船長簽發，訴外人SATA. 為被告SSLC.
      之代理人，系爭載貨證券之背面亦蓋有被告SSLC. 之戳章
      ，且系爭船舶之輪船長亦為被告SSLC. 所僱用，是該輪船
      長於明知短少之情狀下仍簽發系爭載貨證券，被告SSLC.
      就此短少之貨物應對善意持有載貨證券之受貨人台糖公司
      負文義責任。且系爭船舶之船長明知短裝之情事下，仍係
      簽發清潔之載貨證券，致受貨人台糖公司受有損害，於此
      顯有過失，被告SSLC. 自應依民法第184 、188 條之規定
      ，負侵權行為之損害賠償責任。
  (三)綜上，爰依不真正連帶及侵權行為與載貨證券之法律關係，
    聲明求為判命：
    被告SIAM. 應給付原告3,642,471 元，並自起訴狀繕本送
      達之翌日起至清償日止按年利率5％計算之利息。
    被告FURNESS.應給付原告3,642,471 元，並自起訴狀繕本
      送達之翌日起至清償日止按年利率5％計算之利息。
    被告SSLC. 應給付原告3,642,471 元，並自起訴狀繕本送
      達之翌日起至清償日止按年利率5％計算之利息。
    前第一、二、三項其中一被告已為給付者，其他被告於該
      已給付之範圍內，免給付之義務。
    訴訟費用由被告連帶負擔。
    ，並陳明願供擔保，請准宣告假執行等語。
二、被告答辯：
  (一)被告SIAM. 部分：
    被告SIAM. 未於言詞辯論期日到場，亦未提出書狀作何聲明
    或陳述。
  (二)被告FURNESS.則以：
    本件依照交通部高雄港務局回覆之函文顯示本件貨物於90年
    2 月24日抵達高雄港所留之紀錄，其上記載之運送人並非被
    告FURNESS.。再依系爭載貨證券所載，本件之託運人為被告
    SIAM. ，受告知人為台糖公司，簽發人為訴外人SATA. 代理
    船長CHOI JONG-GUK 簽發。另依照受告知人KERRY.與被告FU
    RNESS.間之糖品傭船契約第47條，訴外人SATA. 為受告知人
    KERRY.在裝貨港之代理人，是以本件應由訴外人SATA. 或受
    告知人KERRY.負載貨證券簽發人之責任而與被告FURNESS.無
    涉。原告雖援引系爭糖品傭船契約第27條，稱被告FURNESS.
    已授權訴外人SATA. 簽發載貨證券云云。惟該條係規定「可
    將船舶委託給裝貨港/ 卸貨港的承租代理人」，並未規定被
    告FURNESS.必須授權訴外人SATA. 簽發載貨證券，且訴外人
    SATA. 乃受告知人KERRY.之代理人，被告FURNESS.茲鄭重聲
    明並未授權受告知人KERRY.代理簽發載貨證券。至於訴外人
    SATA. 亦非代理被告FURNESS.簽發載貨證券，否則系爭載貨
    證券上應記載「For and be half of Furness Withy(Austr
    alia) Pty Limited 」。此外，被告FURNESS.並非系爭船舶
    之船長之僱用人，亦無權指揮監督船長，系爭糖品傭船契約
    亦無任何條款規定被告FURNESS.為系爭船長之僱用人或負責
    指揮監督船長。況且原告知有本件損害已逾二年，卻迄未對
    系爭船舶船長就其所主張之損害進行任何請求，依照最高法
    院95年度台上字第1235號、85年度台上字第1131號，85年度
    台上字第651 號判決，被告FURNESS.自得依民法第276 條第
    2 項，援引系爭船舶船長之時效利益作為抗辯，拒絕全部之
    給付等語為辯，並聲明：原告之訴及假執行聲請均駁回、
    訴訟費用由原告負擔，及陳明如受不利判決，願供擔保，
    請准宣告免為假執行。
  (三)被告SSLC.則以：
    運送契約係託運人與運送人間之契約，不以供運送之輪船所
    有權屬何人為準據，因此，運送契約主體之認定，應以載貨
    證券以何人之名銜、格式所簽發為準。本件原告提出載貨證
    券之記載，並非被告SSLC. 所簽發，且交通部高雄港務局檢
    送系爭船舶於92年2 月24日進港資料所顯示之運送人為「SA
    NTO SHIPPING.,LTD 」，皆可證明被告SSLC. 確已將系爭船
    舶交予他人使用收益。且系爭載貨證券上簽名之船長CHOI J
    ONG-GUK 亦非被告SSLC. 所僱用，因此該船之船長、海員並
    不受被告SSLC. 所指揮監督，被告SSLC. 僅將其所有船舶交
    由他人管理、使用及收益，並非系爭貨物運送之實際運送人
    ，對系爭船舶之船長亦無指揮監督之權責及情事。又依系爭
    糖品傭船契約之內容可知，承租人（即傭船人）KERRY.向被
    告FURNESS.承租系爭輪船，以供運送貨物，而簽發系爭載貨
    證券之船務代理訴外人SATA. 係為受告知人KERRY.之代理人
    。由此可知訴外人SATA. 並非被告SSLC. 之代理人，更可證
    明被告SSLC. 並無簽發系爭載貨證券，或由他人代理被告簽
    發，是被告SSLC. 自無庸負擔系爭載貨證券之文義責任及僱
    用人之侵權行為責任。此外，縱認被告SSLC. 為運送人，本
    件亦無短缺、短裝之情事，蓋依照受貨人台糖公司所委託之
    公證公司Control Union 出具證明書，其上記載「確認裝入
    貨物在裝貨時的重量、品質和包裝‧‧‧總淨重：30,000公
    噸」，足可證明本件貨物並無短裝、短載之情事。而系爭粗
    糖運抵高雄港時，依中華海事檢定社股份有限公司（以下簡
    稱中華海事檢定社）與標準海事檢定有限公司（以下簡稱標
    準海事檢定公司）之公證報告分別記載卸載貨物之重量為30
    ,256.58 公噸、30,241.28 公噸等語，可知本件並無短卸之
    情事。至於原告雖提出代表貨方之國際公證有限公司（以下
    簡稱國際公證公司）報告，主張其測得之數量僅為29,596.5
    10公噸云云。然上揭中華海事檢定社、標準海事檢定公司係
    於系爭船舶抵港後即登船作水測報告，反觀國際公證公司係
    從90年2 月25日至3 月9 日以船上之起重機將所有散裝貨物
    從1-5 貨艙分別卸至岸上卡車，運至高雄港46號碼頭存放，
    然後卡車再去距離碼頭約500 公尺的台糖地磅站過磅，且現
    場並無具公證人資格之人在場監督，由此可知，國際公證公
    司公證報告是否可具備形式上之正確性已有可疑，且所記載
    貨物之數量，並非於船舶卸貨時，即會同公證公司所測得之
    數據，而係將貨物自船上卸下，又以卡車運至貨主台糖公司
    自有倉庫內，再自行以磅秤計算重量，已欠公正及客觀性。
    況本件為大宗散裝貨物之運送，於貨物裝卸、搬運過程中，
    其所含雜物、碎末之散逸、顆粒之落失及過磅時磅差等自然
    耗損因素而致生短少，依經驗法則，為事所難免，於合理之
    範圍內，實不應強要運送人負責，而本件依原告提出之公證
    報告主張卸載時短少之數量為29,596.510公噸，與30,000公
    噸相較，二者相差數量為403.490 公噸，短少率僅1.3449％
    。準此，縱認系爭貨物有短少之情事，參以大宗散裝貨物發
    生自然耗損及磅差在所難免，且其短少率僅1.3449％，應可
    認為係自然耗損或磅差所致之合理範圍，被告SSLC. 對此應
    無須負損害賠償責任等語為辯，並聲明：原告之訴及假執
    行聲請均駁回、訴訟費用由原告負擔，及陳明如受不利判
    決，願供擔保，請准宣告免為假執行。
三、兩造不爭執之事實：
  (一)受貨人台糖公司於89年12月間向受告知人KERRY.訂購系爭粗
    糖。受告知人KERRY.於90年2 月間係委由被告SIAM. 在泰國
    SRIRACHA裝載系爭貨物，並由系爭船舶運送系爭粗糖。
  (二)被告SSLC.為系爭船舶所有人。
  (三)原告為系爭粗糖之保險人，受貨人台糖公司已將系爭粗糖因
    海上運送所生之賠償請求權讓與原告。
四、本件經整理並協議簡化爭點後，兩造均同意本件之爭點為：
  (一)本件有無短裝或短卸？
  (二)被告應否負侵權行為責任？
  (三)訴外人SATA. 代理簽發之載貨證券效力是否及於被告FURNES
    S.或被告SSLC.？
    茲就各項爭點審究如次。
五、本院得心證之理由：
  (一)本件有無短裝或短卸？
    1.系爭粗糖有無短裝？
      原告主張系爭粗糖之運送有短裝及短卸情事無非係以原證
      2 、3 、5 之水呎測量紀錄、僱船計時單、國際公證公司
      公證報告（本院卷一第17、18、20、42（中譯文）、45（
      中譯文））為據。經查，原證2 、3 之證據力（即形式上
      真正）為被告所否認。茲本件受貨人台糖公司與受告知人
      KERRY.間就系爭糖品之買賣契約第7 、8 條乃約定系爭粗
      糖之重量、品質和包裝應經（a）Societe Generale de
      Surveillance S.A. 或其分公司、（b）Control Union或
      其分公司所簽發之證明書為憑；且Control Union 所出具
      之證明書確實載明：於90年2 月16日至19日進行檢驗，確
      認裝入貨物在裝貨時的重量、品質和包裝，全部採磅秤秤
      重：總淨重：30,000公噸等語，此有該買賣契約及證明書
      在卷可稽（本院卷一第12、37頁（中譯文），卷二第34、
      191 頁（中譯文）），上揭文書為兩造所不爭，是堪認本
      件裝貨時應無短缺之情事。而國際公證公司高雄之負責人
      鄭世豪於本院96年6 月4 日審理時證稱：「（問：（請法
      官提示起訴狀原證2 、原證3 ，卷一17、18頁）有無看過
      原證2 、原證3 ？）答：有，這是90年2 月25日登船時船
      方提供的，這不是公證報告，如果是公證報告上面會有公
      證公司的印章。」、「（問：本件貨物裝貨時究竟以水呎
      重量或以磅秤重量為準？）答：原證2 裝貨的水呎報告是
      船方做的，原證3 裝貨的時間紀錄也是船方做的‧‧‧」
      ，有本院筆錄附卷可稽（本院卷三第179 頁）。以國際公
      證公司為受貨人台糖公司所委託，其證詞應不至於刻意不
      利於原告，且原證2 依形式上觀察，其製作人應為P ＆H
      AGRO CONTROL CO., LTD.，但其上並無該公司之印章，原
      告復無法提出原本以資證明其真正，是原證2 應不具備證
      據力。至於原證3 上關於系爭粗糖依水呎（尺）公證為29
      ,418.5 公 噸之記載既係依據無證據力之原證2 ，原告復
      無法提出原本及證明為此記載之人為何人，是原證3 亦不
      具備證據力。原告所引用之原證2 、3 既無證據力，且系
      爭粗糖於裝貨時淨重達30,000公噸亦有原告自己提出之Co
      ntrol Union 證明書為證，原告主張本件貨物有短裝云云
      ，即不足採。
    2.系爭粗糖有無短卸？
      原告雖以國際公證公司之公證報告而主張系爭粗糖有短卸
      之情形，然國際公證公司檢驗結果為29,596.510公噸，與
      30,000公噸相較，二者相差數量為403.490 公噸，短少率
      為1.3449％。但其檢驗過程乃是將系爭粗糖從系爭船舶卸
      到卡車上，卡車再去距離碼頭約500 公尺的台糖地磅站過
      磅等情，業據證人鄭世豪證述明確（本院卷三第181 頁）
      。以系爭糖品既然為散裝，於搬運過程本可能發生碼頭工
      人過磅時之操作無法控制以致於難期精確，且一般以抓斗
      轉入碼頭臨時設置之容屜，遺漏更屬不貲，吸卸時碎末散
      逸及顆粒失落之狀況亦難避免，又卡車運送至500 公尺外
      之地磅過程，細粒飛揚、糖粒散佈碼頭及路面，亦習為常
      事。再者，系爭船舶到港後，經中華海事檢定社及標準海
      事檢定公司於第一時間以水呎檢驗之結果分別為30,256.5
      8 公噸及30,241.28 公噸，此有各該檢驗報告附卷可稽（
      本院卷一第178 、179 頁、第231 （中譯文）、232 頁（
      中譯文）），且經各該報告之製作人辛○○（標準海事檢
      定公司）、壬○○（中華海事檢定社）出庭證述製作之過
      程明確（本院卷二第92頁、卷三第115 頁）。原告雖以上
      開2 家檢定公司之報告製作人出庭所為證詞有所矛盾而不
      足採云云，然上開2 位證人辛○○、壬○○之證詞不同在
      於檢定之方式不同（本院卷二第93頁、卷三第116 頁），
      亦即標準海事檢定公司因於卸貨後3 天接到通知而前往，
      故最初卸貨之資料是由系爭船舶之人員（大副）提供，至
      於中華海事檢定社則是於卸貨前即到達現場，依據親身見
      聞之水呎刻度、排水量表而製作報告，自難以此而認證人
      辛○○、壬○○之證詞有所矛盾，上開中華海事檢定社、
      標準海事檢定公司之檢驗報告，應可信為真正。是以本件
      將國際公證公司檢驗之過程及短少率為1.3449％等情與中
      華海事檢定社、標準海事檢定公司之檢驗報告兩相比對，
      中華海事檢定社於第一時間所為之檢驗應較為可採，而標
      準海事檢定公司嗣後依據系爭船舶所提供之資料再為檢驗
      亦與中華海事檢定社之檢驗報告相符，足見計算並無錯誤
      ，是堪信系爭粗糖運至高雄港時並無少於30,000公噸。至
      於國際公證公司之檢驗結果，依其短少比率對照其搬運過
      程與時間上之冗長，尚難認此部分短少與海上運送有直接
      關連。
  (二)被告應否負侵權行為責任？
    1.被告SIAM. 部分：
      原告主張被告SIAM. 於裝貨港將系爭粗糖裝船時短裝581.
      3631公噸云云，惟本件並無短裝已如前述，況且原告並無
      證明被告SIAM. 於裝船時系爭粗糖之所有權人為受貨人台
      糖公司，原告主張被告SIAM. 侵害受貨人台糖公司系爭粗
      糖之所有權云云，亦不可採。
    2.被告FURNESS.及被告SSLC.部分：
      原告主張系爭船舶之船長竟於已知有短裝之情事下，仍簽
      發「CLEAN ON BOARD」之載貨證券，而致受貨人台糖公司
      受有損害，則系爭船舶之船長於此顯有過失，被告FURNES
      S.或被告SSLC. 依民法第184 條、188 條之規定就系爭貨
      損需負侵權行為之損害賠償之責云云。惟查，所謂「CLEA
      N ON BOARD」之載貨證券，是指貨物在裝船時其外觀、表
      面狀況良好, 沒有任何宣稱貨物及/ 或包裝有缺陷狀況的
      文字或批註的提單，此與據稱條款即貨物重量有無短缺要
      屬二事，原告將系爭載貨證券上記載「CLEAN ON BOARD」
      部分與「SAID TO WEIGH 30,000 METRIC TONS」等語，以
      及系爭粗糖有無短缺混為一談恐有誤會，核先敘明。原告
      雖主張船長明知有短裝而仍簽發系爭載貨證券，構成侵權
      行為云云，然本件並無短裝已如前述，且縱令有短裝，海
      商法及民法債篇關於載貨證券既然已規範其文義責任，若
      有紛爭即應以載貨證券之記載為解決，要與侵權行為無關
      ，且原告空言侵權，並無敘明何權利受侵害以及簽發載貨
      證券之行為如何侵害權利，更遑論因果關係之有無，是原
      告此部分主張顯不足採。
  (三)訴外人SATA. 代理簽發之載貨證券效力是否及於被告FURNES
    S.或被告SSLC.？
    1.運送人或船長於貨物裝載後，因託運人之請求，應發給載
      貨證券，海商法第53條雖定有明文。然載貨證券之簽發人
      未必為實際運送人，此觀海商法第74條第2 項關於載貨證
      券發給人對於貨物之各連續運送人應負保證之責之規定自
      明。是本件原告本於載貨證券為請求，所應審酌者即為被
      告FURNESS.或被告SSLC. 是否為載貨證券之簽發人，核先
      敘明。
    2.被告FURNESS.部分：
      原告雖以受告知人KERRY.於90年2 月間與被告FURNESS.
        簽立系爭糖品傭船契約，委託被告FURNESS.以被告SSLC
        . 所有之系爭船舶運送系爭粗糖，足見被告FURNESS.與
        被告SSLC. 存在有「定期傭船契約」，因此系爭船舶之
        船長、海員等人均為定期傭船人即被告FURNESS.所指揮
        ，故被告FURNESS.應負載貨證券之文義責任云云。惟查
        ，本件運送並無短卸之情事已如前述，退步言之，縱認
        本件運送有短卸之情事，然系爭載貨證券係訴外人SATA
        . 代理船長CHOI JONG-GUK 簽發等情，有系爭載貨證券
        附卷可稽（本院卷一第19頁、第44頁（中譯文））。此
        外，系爭糖品傭船契約第47條明載：訴外人SATA. 為受
        告知人KERRY.在裝貨港之代理人；第58條問答事項第9
        點明載船長姓名為Gim Jeong Gug 等情，有系爭糖品傭
        船契約在卷可參（本院卷一第254 頁，卷二第180 、18
        6 頁（中譯文）），則以訴外人SATA. 既非被告FURNES
        S.之代理人，且所代理之船長亦非系爭糖品傭船契約上
        所約定之船長Gim Jeong Gug 而係CHOI JONG-GUK ，原
        告主張訴外人SATA. 有權代理被告FURNESS.簽發載貨證
        券，且所代理之船長CHOI JONG-GUK 係受被告FURNESS.
        指揮監督云云，即不可採，系爭載貨證券難認為被告FU
        RNESS.所簽發。
      原告復以：系爭糖品傭船契約第11條約定：「貨物運出
        且簽發提單後除了支付運費、空載運費及滯延費（若有
        ）外，承租人（即受告知人KERRY.）責任即告終止」；
        第12條約定；「裝貨前，船東（即被告FURNESS.）或船
        長應隨時讓承租人掌握船舶現況的任何異動。‧‧‧船
        長將於離開裝貨港時，發電報給承租人（電報發給卸貨
        港代理人），提供提單所列的總數量、淨數量及袋數，
        還有啟航日期及預定抵達卸貨地區/ 第一卸貨港的時間
        」；第14條約定：「承租人或託運人/ 收貨人，可自費
        聘請碼頭工人以進行貨物裝卸、堆積、平艙作業，這些
        工人將由船長管理。碼頭工人視為船東的員工，對於受
        僱碼頭工人的各種疏失、違約或判斷錯誤之舉，承租人
        / 託運人/ 受貨人無須負責」；第15條約定：「船方得
        負責運抵袋數與提單所示袋數的短缺部分」；第39條約
        定：「承租人負擔貨物相關的一切稅款及關稅。至於船
        舶、旗幟、所有權、航程及港口規費，將由船東承擔」
        ，顯見受告知人KERRY.係將系爭粗糖委請被告FURNESS.
        以系爭船舶運送，其僅負責貨物本身之相關費用，而關
        於貨物之裝卸及運送均係由被告FURNESS.負責，且系爭
        船舶之相關船員、船長、碼頭工人均為被告FURNESS.之
        受僱人，故被告FURNESS.需就系爭粗糖短少部分負責云
        云。
      然查，上揭約定均為受告知人KERRY.與被告FURNESS.間
        關於費用、責任負擔之約定，與被告FURNESS.是否應對
        受貨人台糖公司負載貨證券文義責任無涉，亦即無論受
        告知人KERRY.與被告FURNESS.間有何責任負擔之約定，
        系爭載貨證券既非被告FURNESS.簽發，被告FURNESS.即
        無須負擔載貨證券之文義責任，縱使被告FURNESS.係實
        際運送人亦然。況且系爭糖品傭船契約第11條既約定：
        「貨物運出且簽發提單後除了支付運費、空載運費及滯
        延費（若有）外，承租人（即受告知人KERRY.）責任即
        告終止」，足見貨物運出及提單簽發前（含簽發提單）
        ，仍屬受告知人KERRY.之責任範圍。再依照系爭糖品傭
        船契約第12條之記載，船長必須隨時讓承租人掌握船舶
        現況的任何異動，於離開裝貨港時，發電報給承租人，
        提供提單所列的總數量、淨數量及袋數，還有啟航日期
        及預定抵達卸貨地區/ 第一卸貨港的時間等等，亦顯知
        受告知人KERRY.對於船長非無指揮監督之權。至於系爭
        糖品傭船契約第15條全文為：「船方自費聘請岸邊理貨
        員。提單上所示的數量，即是船舶運送糖品袋數的決定
        性證據，並排除謬誤及顯然的捏造處。船方得負責運抵
        袋數與提單所示袋數的短缺部分」。然本件既為散裝貨
        物運送，並無袋數之問題，是上開第15條之約定於本件
        有無適用即非無疑。此外，該約定顯然是為船方自費聘
        請岸邊理貨員後，如日後有所短缺時責任歸屬所為之規
        範，且就提單所表彰者亦非文義性，而是以之做為證據
        ，此由其上記載：「即是船舶運送糖品袋數的決定性證
        據，並排除謬誤及顯然的捏造處」等語自明。至於原告
        以系爭糖品傭船契約第27條約定：「船東可將船舶委託
        給裝貨港/ 卸貨港的承租人代理人，船方負責支付代理
        規費」，故訴外人SATA. 有權代理云云，惟船東「可」
        將與船東「應」將意義不同，上開約定僅表明船東可選
        擇委託給承租人之代理人，不代表被告FURNESS.業已委
        託，故原告上揭所陳，尚難證明被告FURNESS.有授權訴
        外人SATA.簽發系爭載貨證券。
      原告又以被告FURNESS.與訴外人Samsun Shipping Corp
        oration 於2003年3 月20日所簽定之定期傭船契約（參
        本院卷四第106 頁）中之第8 條所載: 「雖然船長係由
        船舶所有人（即訴外人Samsun Shipping Corporation
        ）指派，其應接受傭船人（即被告FURNESS.）之命令及
        指揮，如同傭船人之受僱人或代理人一般。傭船人應在
        船長之監督下以其費用處理貨物裝卸事宜，並應依貨單
        或領貨員收據之記載，簽署該貨物之載貨證券。傭船人
        或其代理人得依收貨單或領貨員收據之記載，代表船長
        簽署載貨證券」等語，顯見系爭載貨證券確由船長代表
        被告FURNESS.簽發云云。惟查，上揭定期傭船契約乃被
        告FURNESS.與訴外人Samsun Shipping Corporation 間
        之約定，與被告FURNESS.與受告知人KERRY.間之糖品傭
        船契約以及系爭載貨證券之簽發無關。況且依上揭約定
        所述，被告FURNESS.應在船長之監督下依貨單或領貨員
        收據之記載簽發載貨證券，或代表船長簽署載貨證券。
        故系爭載貨證券如係被告FURNESS.依照上揭定期傭船契
        約第8 條之約定所簽發，應係由被告FURNESS.自行簽發
        或由被告FURNESS.代理船長簽發，何需由訴外人SATA.
        代理船長簽發，故原告此部分主張亦有矛盾而不足採。
    3.被告SSLC.部分：
      按「被上訴人（船東）否認其為本件運送契約之當事人
        ，即依上訴人提出載貨證券，亦明白記載該證券係由香
        港利通航業有限公司所簽發。載貨證券既非被上訴人所
        簽發，上訴人復未能提出以被上訴人為運送人所訂之契
        約，其遽行請求被上訴人負賠償責任，自非正當。」、
        「運送契約係託運人與運送人間之契約，不以供運送之
        輪船所有權屬於何人為準據」，最高法院67年度台上字
        第2067號、76年度台上字第2006號裁判著有意旨可資參
        照。
      原告雖以系爭載貨證券係由訴外人SATA. 代理船長簽發
        ，依照原證3 僱船計時單（本院卷一第18頁、第42頁（
        中譯文））訴外人SATA. 為被告SSLC. 之代理人，系爭
        載貨證券之背面亦蓋有被告SSLC. 之戳章，且系爭船舶
        之輪船長亦為被告SSLC. 所僱用，故被告SSLC. 就此短
        少之貨物對善意之載貨證券持有人台糖公司應負文義責
        任云云。
      然查，原證3 無證據力已如前述，原告援此為佐本不足
        採。縱令原證3 為真，然訴外人SATA. 為受告知人KERR
        Y.之代理人已如前述，原證3 僅係於船主姓名下方另起
        一欄記載代理SATA. 等語，並無言明係代理系爭船舶所
        有人，且被告SSLC. 早已將系爭船舶傭出等情應為兩造
        所不爭執（若非如此，受告知人KERRY.自當與被告SSLC
        . 訂立系爭糖品傭船契約，而非與被告FURNESS.訂立系
        爭糖品傭船契約），自難僅以船主姓名下方有此記載，
        即認訴外人SATA. 為被告SSLC. 之代理人。至於系爭載
        貨證券之背面所蓋者並非被告SSLC. 之戳章，且縱使是
        亦不表示被告SSLC. 為載貨證券簽發人，此外原告並無
        其他有利證據足以證明船長為被告SSLC. 所僱用，則依
        前揭裁判意旨，原告無法證明被告SSLC. 為本件運送人
        抑或船長CHOI JONG-GUK 受被告SSLC. 指揮監督，自難
        以被告SSLC. 為系爭船舶之所有權人即認被告SSLC. 應
        負載貨證券之文義責任。
六、綜上所述，原告既無法證明系爭粗糖之運送有短裝或短卸之
    情事，且縱令有短裝或短卸之情事，亦不符合侵權行為之構
    成要件。原告復未能證明訴外人SATA. 有權代理被告FURNES
    S.及被告SSLC. 簽發系爭載貨證券，被告FURNESS.及被告SS
    LC. 自無庸負系爭載貨證券之文義責任。從而原告依侵權行
    為及載貨證券之法律關係，求為判命被告間應負不真正連帶
    之給付責任給付原告3,642,471 元及其遲延利息為無理由，
    應予駁回。原告之訴既經駁回，所為假執行之聲請亦失所附
    麗，亦應併予駁回之。
七、本件為判決基礎之法律關係已臻明確，兩造其餘之攻擊防禦
    方法、證據及爭點，核與判決結果不生影響，無庸一一論列
    ，併此敘明。
八、據上論結，原告之訴為無理由，依民事訴訟法第78條，判決
    如主文。
中    華    民    國    97    年    7     月    31    日
         民事第四庭    審判長法  官  黃國川
                             法  官  張茹棻
                             法  官  黃宣撫
以上證明與原本無異。
如不服本判決，應於判決送達後20日內向本院提出上訴狀並表明
上訴理由，如於本判決宣示後送達前提起上訴者，應判決送達後
10日內補提上訴理由書（須附繕本）。
中    華    民    國    97    年    7     月    31    日
                             書記官  王美玲


司法院資訊處製作；財團法人民間司法改革基金會備份。
